臺灣高等法院臺中分院民事判決　95年度上字第244號
上　訴　人　甲○○
訴訟代理人　周進文律師
複 代理 人　丁○○
被 上訴 人　尊龍汽車客運股份有限公司
法定代理人　乙○○
訴訟代理人　李永裕律師
複 代理 人　丙○○
上列當事人間請求履行契約事件，上訴人對於民國95年5月23日
臺灣臺中地方法院94年度訴字第2567號第一審判決提起上訴，並
為訴之追加，本院於96年3月28日言詞辯論終結，判決如下：
    主  文
上訴駁回。
被上訴人應再給付上訴人新台幣貳佰參拾萬捌仟玖佰陸拾元，及
自九十五年六月二十三日起，至清償日止，按週年利率百分之五
計算之利息。
第二審訴訟費用由上訴人負擔；追加之訴訟費用由被上訴人負擔
。
    事實及理由
壹、程序方面：
一、查上訴人於原審主張：兩造於民國（下同）93年3月25日訂
    立「車輛清潔維護合約書」，合約期間自93年4月l日起至96
    年3月31日止，約定由上訴人使用坐落台中市○區○○段31
    地號土地上之車輛清潔設備，為被上訴人公司及第三人所有
    之車輛，經營清潔維護工作；且約定上訴人為被上訴人服勞
    務之報酬為每月新台幣（下同）288,620元（下簡稱系爭合
    約書），惟被上訴人竟提前於94年9月1日終止系爭合約書，
    為此本於民法第511條規定，於第二審追加系爭合約書終止
    後之損害賠償2,308,960元乙節，查上訴人追加之訴，核與
    原訴即依系爭合約法律關係請求（查上訴人於原審主張系爭
    合約之法律關係為僱傭及租賃關係，但於第二審更正為承覽
    ，見本審卷第一四八頁反面），兩訴之主要爭點有其共同性
    ，各請求利益之主張在社會生活上可認為同一或關連，而就
    原請求之訴訟及證據資料，於審理繼續進行在相當程度範圍
    內具有同一性或一體性，得期待於後請求之審理予以利用，
    自屬請求之基礎事實同一，依民事訴訟法第四百四十六條第
    一項、第二百五十五條第一項第二款等規定，其訴之追加，
    自勿庸徵得被上訴人之同意。
二、本件經本院審理結果，認第一審判決除有關上訴人於第二審
    就系爭合約之法律關係更正為承覽契約，及追加上開民法第
    511條之損害賠償請求外，其餘認事用法均無不當，應予維
    持，並引用第一審判決書記載之事實、證據及理由。又查原
    審以：系爭合約書終止後，上訴人依無因管理之法律關係，
    代付之電費24,289元及其法定遲延利息，為有理由，並駁回
    上訴人其餘之訴。上訴人就其敗訴部分，即報酬577,240 元
    、復電費118,650元、線補費3,300元，合計699,190元，提
    起上訴，並追加請求上開2,308,960元及其利息。而被上訴
    人對原審敗訴部分，並未上訴。又查，本院曾經兩造同意，
    就系爭合約書終止後，上訴人所受損害，由上訴人先墊付鑑
    定費送請台灣省會計師公會鑑定（見本審卷第一０六頁；第
    一二六頁），但嗣後上訴人拒付鑑定費，而被上訴人亦表明
    不願先墊付鑑定費（見本審卷第一四八頁），合先明。
貳、兩造上訴及答辯要旨：
一、按民法第511條規定「工作未完成前，定作人得隨時終止契
    約。但應賠償承攬人因契約終止而生之損害」，系爭合約書
    既於94年9月1日終止，則被上訴人自應賠償系爭合約書終止
    後之損害2,308,960元。又依民法第487條規定、侵權行為、
    不完全給付，誠信原則、無因管理及不當得利之法律關係，
    請求報酬577,240元、復電費118,650元、線補費3,300元等
    詞。為此求為判決：(一)原判決廢棄。(二)被上訴人應給付上訴
    人新台幣六十九萬九千一百九十元及自原審起訴狀繕本送達
    翌日起至清償日止，按週年利率百分之五計算之利息。(三)被
    上訴人應再給付上訴人新台幣二百三十萬八千九百六十元及
    自本訴狀繕本送達翌日起至清償日止，按週年利率百分之五
    計算之利息。(四)第一、二審訴訟費用由被上訴人負擔。
二、被上訴人則以：查系爭車輛清潔維護合約為承攬契約，要與
    租賃或僱傭完全無涉；亦無任何契約聯立或混合之情形：又
    系爭合約既為承攬性質，並合法終止，則上訴人94年9月、1
    0月並未完成工作，依法即不得請求報酬。次查，被上訴人
    係依系爭契約書第八條之約定，終止系爭合約，並非依民法
    第五百十一條之規定終止系爭合約：則上訴人依民法第五百
    十一條規定，請求被上訴人賠償損害云云，即屬不應准許。
    再者，上訴人於原審已自承「兩造約定上訴人為被上訴人服
    勞務之報酬為每月二十八萬八千六百二十元正，該等報酬扣
    除上訴人僱請工人之薪資及清潔材料之費用後，『幾乎無任
    何剩餘』」等語。況被上訴人所有之洗車設備一直為上訴人
    無償使用至今，上訴人持續利用該洗車設備經營洗車業務，
    上訴人何來損害之可言。又鈞院縱認有損害，亦須於損害額
    中扣除上開設備、工程之購置、定作費用，始屬適法。
參、兩造不爭執事項：（見本審卷第五二、八二、一五六頁）
一、兩造於93年3月25日訂立「車輛清潔維護合約書」，合約期
    間自93年4月l日起至96年3月31日止，約定（1）由上訴人每
    天負責完成被上訴人之客運班車之內外部清潔工作，並於每
    月做一次外表深層打蠟亮光處理與內部深層清潔處理」；（
    2）場所地點為：台中市東區○○○○街及三賢街口尊龍客運
    停車場內（坐落台中市○區○○段31地號土地）。（3）每
    日應有（白天班）打腊人員1組、車內深層人員1組、洗車人
    員1組、車內清潔人員1組；（晚班）洗車人員1組、車內清
    潔人員1組；（人員配置6至8人）以上人員由本件上訴人自
    行管理及配合被上訴人作業流程例假日調至場站配合公司車
    內清潔作業，車廠內設備除洗車機外其他設備之使用須先徵
    得被上訴人同意。（4）清潔場地由被上訴人提供（包含洗
    車機及水電設備）。其他清潔用品、廁所藥水等相關工具及
    洗車機保養維修等由上訴人負責（外車進場洗車，費用歸由
    上訴人收取）。（5）上訴人承包費用以被上訴人29部班車
    （含員工薪資及勞健保費）總計每月27萬元（未稅）（查系
    爭合約書依兩造於94年1月12日訂立議價報告書約定，自94
    年1月起調高為288,620元）。（6）付款方式：每月25日由
    上訴人呈報予被上訴人，於次月5日前以即期支票撥付。（7
    ）上訴人應依所列清潔工作項目按每日每月清潔並接受檢查
    、簽名，若有不確實，願接受被上訴人扣款或終止合約，被
    上訴人若未按照合約付款，上訴人亦可終止合約。雙方若欲
    終止合約須提前1個月以書面通知對方。
二、被上訴人於94年7月22日寄發台北光武郵局第925號存證信函
    予原告，表示依系爭合約第8條之「雙方若欲終止合約須提
    前1個月以書面通知對方」約定，欲自94年9月1日起終止系
    爭合約。上訴人於同年月27日寄發台中法院郵局第3416號存
    證信函與被上訴人，表示上訴人並無違約情事，反對被上訴
    人提前終止系爭合約。然被上訴人仍於同年8月1日再以存證
    信函為終止系爭合約之意思表示，上訴人乃於同年月8日回
    函表示反對；俟經被上訴人於同年8月11日發函表示禁止上
    訴人進入前開地點，上訴人則於同年9月19日行文表示反對
    。又兩造同意系爭合約書自被上訴人寄送上開94年7月22日
    存證信函後，於94年9月1日終止。
三、被上訴人自94年9月1日起即未讓上訴人從事前開約定之車輛
    清潔維護工作。
四、前開處所清潔設備係指設置於台中市○區○○段第31地號土
    地上之車輛清潔設備及洗車機1台、水塔3個、20尺貨櫃1個
    、40尺貨櫃2個、空氣壓縮機1台。
五、前開被上訴人所有清潔設備所放置之土地，係被上訴人向第
    三人邱萬財所承租，每月租金35,000元，然該租賃關係業經
    被上訴人於94 年10月13日表示終止。
六、被上訴人於94年11月21日收受本件起訴狀繕本。
七、依照系爭合約書第四條約定，場地清潔費用及水電費，由尊
    龍汽車客運股份有限公司負擔。
肆、得心證之理由：
一、上訴人主張系爭合約書提前於94年9月1日終止起，迄至系爭
    合約書原訂96年3月31日屆滿日止，共計十九個月，上訴人
    損失2,363,600元（但上訴人僅請求2,308,960元），並依民
    法第511條規定，請求損害賠償等情，但為被上訴人所否認
    ，並辯稱系爭合約書終止後，上訴人並無損害云云，是本件
    首應審究者，厥為系爭合約書終止後，上訴人是否遭受損害
    ？茲分述如下：
  (一)按工作未完成前，定作人得隨時終止契約。但應賠償承攬人
    因契約終止而生之損害，民法第511條定有明文。又承攬人
    依民法第五百十一條規定，得請求定作人賠償之損害，係包
    括因定作人隨時終止契約而生之積極損害及消極損害而言。
    故承攬人就未完成之工作所應得之報酬，扣除因免為給付所
    得之利益，是為契約終止所失利益（最高法院72年度台上字
    第247號判決參照）。
  (二)查系爭合約書具有承攬契約性質，並經被上訴人於94年7 月
    22日以郵局存證信函表示自94年9月1日終止乙節，為兩造所
    不爭執。又系爭合約書第八條雖約定「雙方若欲終止合約須
    提前一個月以書面通知對方」，有系爭合約書在卷可按（見
    本審卷第六五頁），然此僅為終止系爭合約書之約定方式，
    要無礙系爭合約書承攬契約之性質，是被上訴人抗辯，伊係
    依上開系爭合約書第八條約定終止契約，核與承攬契約無關
    云云，顯不足取。
  (三)次查，系爭合約書提前於94年9月1日終止起，迄至系爭合約
    書原訂96年3月31日屆滿日止，共計十九個月，如前所述。
    又查被上訴人每月應給付上訴人之報酬288,620元，自94年9
    月起至96年3月止，共計19個月之報酬為5,483,780元（計算
    式：288,620x19=5,483,780）。又按系爭合約書第三條約定
    ；「每日應有（白天班）打腊人員一組、車內深層人員一組
    、車內清潔人員一組；（晚班）洗車人員一組、車內清潔人
    員一組；（人員配置六至八人）以上人員」，有該系爭合約
    書可參。而兩造同意以上訴人每月僱請八名洗車工人，每人
    每月薪資為新台幣15,840元，又每月清潔用品及廁所藥水等
    費用，每月二萬元為計算基準（見本審卷第一二六、一二七
    頁），則十九個月工資共計2,407,680元（計算式：15,840x
    8x19=2,407,680）。又十九個月之清潔用品及廁所藥水等費
    用共計380,000元（計算式：20,000x19=380,000）。再者，
    上訴人於系爭合約書終止後，仍繼續利用上開洗車機器及場
    地洗車，每月純利潤為17,500元，亦為兩造所不爭執（見本
    審卷第一二七頁），則十九個月之洗車利潤為332,500元（
    計算式：17500x19=332,500）。準此，上訴人就未完成之工
    作所應得之報酬，扣除因免為給付所得之利益及損益相抵後
    ，總計損失額為2,3636,00元（計算式：5,483,780-2,407,
    680 -380,000-332,500=2,363.600）。是上訴人請求賠償
    2,308,960元，為有理由。
二、又上訴人主張因被上訴人終止系爭合約書後，造成上訴人損
    失報酬577,240元（九十四年九月、十月）、代墊復電費118
    ,650元、線補費3,300元，合計699,190元云云。然為被上訴
    人所否認。查系爭合約書（承攬契約）既於94年九月一日合
    法終止，業如前述，則上訴人依系爭合約法律關係及民法第
    487條受領遲延之報酬請求權，請求九十四年九月、十月報
    酬577,240元乙節，顯無理由。又查系爭合約書既約定水電
    設備由被上訴人提供，並於94年九月一日合法終止，則被上
    訴人切斷水電供應，自屬於法有據，且不構成侵權行為及不
    完全給付，更無違反誠信原則，是上訴人依侵權行為、不完
    全給付及誠信原則之法律關係，請求代墊復電費118,650元
    、線補費3,300元云云，顯不足取。又查上訴人私自接通水
    電，乃為其自己利益，且違反本人（即被上訴人）意思．被
    上訴人亦未得利，則上訴人依無因管理及不當得利之法律關
    係，請求上開代墊復電費118,650元、線補費3,300元云云，
    亦無足取。準此，上訴人主張因被上訴人終止系爭合約書後
    ，造成上訴人損失報酬577,240元（九十四年九月、十月）
    、代墊復電費118,650元、線補費3,300元，合計699,190元
    云云，均無理由。
伍、綜上所述，本件上訴人依民法第487條規定、侵權行為、不
    完全給付，誠信原則、無因管理及不當得利之法律關係，請
    求上開九十四年九月、十月報酬577,240元、代墊復電費118
    ,650元、線補費3,300元等合計699,190元及其法定遲延利息
    ，為不足採，被上訴人抗辯，尚屬可信。是原審就上開部分
    ，為上訴人敗訴之判決，及駁回其假執行之聲請，並無不合
    。上訴意旨指摘原判決不當，求予廢棄改判，為無理由，應
    予駁回。又上訴人於第二審追加依民法第511條規定，請求
    被上訴人再賠償損害2,308,960元及其法定遲延利息，為有
    理由。被上訴人對此抗辯，為無可取。是上訴意旨追加之訴
    ，為有理由。爰由本院判准如主文第二項所示。
陸、本件事證已臻明確，兩造其餘攻擊或防禦方法及所提證據，
    均與本院心證之形成，不生影響，爰不一一再加以論述，併
    此明。
柒、據上論結，本件上訴為無理由，上訴人追加之訴為有理由，
    依民事訴訟法第四百五十四條、第四百四十九條第一項、第
    四百五十條、第七十八條，判決如主文。
中　　華　　民　　國　　96　　年　　4 　　月　　11　　日
          民事第一庭    審判長法  官  吳 火 川
                              法  官  邱 森 樟
                              法  官  陳 繼 先
以上正本係照原本作成。
甲○○不得上訴；尊龍公司得上訴。
如對本判決上訴，須於收受判決送達後20日內向本院提出上訴書
狀，其未表明上訴理由者，應於提出上訴後20日內向本院提出上
訴理由書（須按他造人數附具繕本）。
上訴時應提出委任律師為訴訟代理人之委任狀。具有民事訴訟法
第466條之1第1項但書或第2項之情形為訴訟代理人者，另應附具
律師及格證書及釋明委任人與受任人有該條項所定關係之釋明文
書影本。
                              書記官  陳 三 軫
中　　華　　民　　國　　96　　年　　4 　　月　　12　　日
                                                      Ｍ
